臺灣士林地方法院民事判決　　　　　　　　　　　　　九十二年度訴字第六五一號
　　原　　　告　甲○○
　　被　　　告　台北市士林區農會
　　法定代理人　己○○
　　訴訟代理人　賴重堯律師
　　　　　　　　乙○○
　　被　　　告　台北市稅捐稽徵處
　　法定代理人　戊○○
　　訴訟代理人　丁○○
　　　　　　　　丙○○
當事人間分配表異議之訴事件，本院於九十三年五月六日言詞辯論終結，判決如下：
    主    文
本院八十七年度執字第八六六九號（併有八十八年度執字第三四一八號）民事強制執
行事件，於民國九十二年二月二十五日所為之分配表，應自被告台北市士林區農會分
配金額新臺幣仟伍佰壹拾陸萬仟陸佰拾貳元中扣除新臺幣壹佰肆拾萬元，扣
除之新臺幣壹佰肆拾萬元應分配予原告。
原告其餘之訴駁回。
訴訟費用由被告台北市士林區農會負擔五分之四，餘由原告負擔。
    事實及理由
一、程序部分：
  （一）按債權人或債務人對於分配表所載各債權人之債權或分配金額有不同意者，
        應於分配期日一日前，向執行法院提出書狀，聲明異議。異議未終結者，為
        異議之債權人或債務人，得向執行法院對為反對陳述之債權人或債務人提起
        分配表異議之訴，強制執行法第三十九條第一項、第四十一條第一項前段分
        別定有明文。強制執行法第三十九條規定係於民國八十五年十月九日修正公
        布，修正後債權人或債務人對於各債權人債權之存否，債權金額之範圍以及
        債權之優先次序等實體之事項，均得異議。本件原告對於被告二人債權得受
        分配之金額及債權之優先次序有爭執，並於九十二年四月九日對本院民事執
        行處九十二年二月二十五日士院儀八十七執莊字第八六六九號通知訂於九十
        二年四月十日實行分配之分配表聲明異議，被告二人未於九十二年二月二十
        五日分配期日到場，顯係同意依原分配表記載分配，本院民事執行處以九十
        二年四月十七日士院儀八十七執莊字第八六六九號函通知原告應於分配期日
        起十日內起訴並向該處為起訴之證明，原告則於同年四月二十一日向本院提
        起本件分配表異議之訴，並於同年四月二十一日向執行法院提出起訴狀影本
        為證，已遵守強制執行法第四十一條第三項所定之期間，其起訴自屬合法，
        合先敘明。
  （二）本件被告台北市士林區農會之法定代理人於起訴時為莊光明，嗣於訴訟進行
        中變更為己○○，有台北市政府建設局圖記證明暨人民團體立案證書各乙件
        附卷可稽，且經具狀聲明承受訴訟，依法並無不合，應予准許。
二、實體部分：
  （一）原告主張：
      １、本院八十七年度執字第八六六九號強制執行事件所拍賣之不動產建號四一
          九一五號建物，為本院八十八年度執雙字第三四一八號強制執行事件之執
          行標的，並非被告士林區農會對訴外人即債務人尤清溪如附表所示不動產
          所設定之抵押權效力所及，就該部分拍賣之價金新臺幣（下同）一百四十
          三萬元，被告士林區農會並無優先受償之權利，分配表中被告士林區農會
          受償之三千五百一十六萬三千六百三十二元其中之一百四十三萬元應予剔
          除，且該八十八年度執雙字第三四一八號，僅有原告一人為債權人，該一
          百四十三萬元應單獨分配予原告。
      ２、分配表表二建號四一六八六號建物部分，為台北市○○區○○路六十四號
          五樓頂樓之增建物，有獨立門戶可出入為獨立之建物，並非從物或附屬建
          物，而被告台北市稅捐稽徵處僅就如附表所示之不動產聲明參與分配，其
          效力自不及於獨立之建號四一六八六增建物，被告台北市稅捐稽徵處就該
          部分應無參與分配及優先受償之權利。
      ３、並聲明：
          (1)先位聲明：分配表表一建四一九一五號建物賣得價金一百四十三萬元，
            不應為被告士林區農會抵押權效力所及，被告士林區農會分配所得之三
            千五百一十六萬三千六百三十二元，應扣除一百四十三萬元，表二台北
            市稅捐稽徵處分配所得之二十二萬九千六百五十八元應予扣除，被告二
            人扣除之金額共一百六十五萬九千六百五十八元應分配予原告。
          (2)備位聲明：分配表表一建四一九一五號建物賣得價金一百四十三萬元，
            不應為被告士林區農會抵押權效力所及，被告士林區農會分配所得之三
            千五百一十六萬三千六百三十二元，應扣除一百四十三萬元，表二台北
            市稅捐稽徵處分配所得之二十二萬九千六百五十八元應扣除二十一萬八
            千七百三十八元，被告二人扣除之金額共一百六十四八千七百三十八元
            應分配予原告。
  （二）被告士林區農會則以：其與債務人尤清溪間之抵押權設定契約書，有關「聲
        請登記以外之約定事項」欄，載有「包括未登記建物及附屬建物及附著物內
        外設施全部一併為擔保。」等文。又抵押權之效力乃及於抵押物之從物與從
        權利，民法第八百六十二條第一項訂有明文。而該五樓頂增建物及地下層，
        均屬本件抵押物之「從物」或「附屬物」，自為本件抵押權標的物之範圍，
        被告士林區農會自有優先受償權利。又縱認非屬本件抵押權效力所及，依「
        債務人之財產，係供債權人全體之擔保」之法理，亦應按其債權額比例平均
        分配，而非原告一人獨得等語，資為抗辯，並聲明：請求駁回原告之訴。。
  （三）被告台北市稅捐稽徵處則以：依稅捐稽徵法第六條第一項規定：「稅捐之徵
        收，優先於普通債權。」。被告台北市稅捐稽徵處之本件優先權，並不因被
        拍賣標的是否包括未辦保存登記之建物而有所差異，是被告台北市稅捐稽徵
        處獲分配之二十二萬九千六百五十八元，依法並無不合等語，資為抗辯。並
        聲明：請求駁回原告之訴。
  （四）本件主要之爭執點有二：１、分配表表一建號四一九一五號建物是否為被告
        士林區農會對債務人尤清溪之抵押權效力所及？２、分配表表二建號四一六
        八六增建部分，被告台北市稅捐稽徵處得否參與分配及有無優先受償之權利
        ？茲分述如下：
        １、建號四一九一五號建物部分：
          (1)按抵押權之效力及於抵押物之從物與從權利，民法第八百六十二條第一
            項訂有明文。本件被告士林區農會對於債務人尤清溪如附表所示之不動
            產設有最高限額抵押權，而系爭建號四一九一五號建物為未辦保存登記
            之不動產，並無抵押權之設定，為兩造所不爭執，並有本院八十七年度
            執字第八六六九號強制執行卷宗可參，是本件建號四一九一五號建物是
            否為被告士林區農會對債務人尤清溪之抵押權效力所及，端視其是否為
            如附表所示之不動產之從物而定。
          (2)建號四一九一五號建物，為地下室，內部有二個樓梯，其中一個由台北
            市○○區○○路六十八號屋內進出，另一個可由台北市○○區○○路六
            十二、六十四中間之公共樓梯單獨進出，業經本院於九十二年十月二十
            七日至現場履勘屬實並製有勘驗筆錄附卷可按。是該建物有獨立之出入
            口，於經濟效益使用上亦具有獨立性。本院又依職權向台北市政府工務
            局建築管理處調取如附表所示不動產之建築物使用執照，使用執照申請
            書包含台北市○○區○○路六十二、六十四、六十六、六十八號一樓店
            舖、二、三、四、五樓集合住宅及地下層防空避難室共二十一室，並就
            該地下室發給台北市○○區○○路六十六號地下之門牌號碼，且該整棟
            建物於申請之初，原僅核准二十戶，嗣起造人以因實際需要改為二十一
            戶（增加地下室一戶），而經核准變更，有建築物使用執照卷宗可稽，
            可見地下室四一九一五號建物，乃為可登記為單獨所有權之建物而非附
            表所示不動產之從物或附屬建物。是其自非為被告士林區農會對債務人
            尤清溪之抵押權效力所及，就此部分被告士林區農會自無優先受償之權
            利，原告主張就此部分拍賣之價金一百四十三萬元，應自被告士林區農
            會受償之三千五百一十六萬三千六百三十二元中予以剔除，且該八十八
            年度執雙字第三四一八號，僅有原告一人為債權人，該一百四十三萬元
            應單獨分配予原告，自有所據，應予准許。
      ２、建號四一六八六號增建部分：
          原告主張系爭建號四一六八六號增建部分，乃係台北市○○區○○路六十
          四號五樓頂樓之增建物，有獨立門戶可出入屬獨立建物，亦業據提出照片
          七張為證，且有本院八十七年度執字第八六六九號執行事件八十九年十月
          三十一日執行筆錄附於該執行案件卷內，並為被告所不爭執，自堪信為真
          正。被告台北市稅捐稽徵處於八十七年十一月二十三日參與分配時之函文
          雖於說明中記載：「本件係貴院受理八十七年度士院仁民執莊字第八六六
          九號強制執行事件，拍賣債務人尤清溪所有本市○○區○○段四小段一三
          九、一四０地號土地二筆、文林路六四號一至五樓房屋．．．，請列入最
          優先分配」等文字，惟其於九十一年五月二日復由法務部行政執行署台北
          行政執行處發函，其說明「二、經查本處九十、九十一年度稅執字第一四
          七０七三號等執行事件，義務人尤清溪所有財產業經貴處執行拍賣中，爰
          請合併辦理。三、貴院就已查封之財產如不再繼續執行時，請將有關卷宗
          函送本處繼續執行。」，是九十一年五月二日之函文已明白表示係就八十
          七年度士院仁執莊字第八六六九號強制執行事件中義務人尤清溪之所有財
          產，參與分配，建號四一六八六號增建部分既屬上開第八六六九號強制執
          行事件債務人尤清溪之財產，被告台北市稅捐稽徵處自已合法參與分配，
          且依稅捐稽徵法第六條第一項規定：「稅捐之徵收，優先於普通債權。」
          。是被告台北市稅捐稽徵處對建號四一六八六號增建部分所賣得之價金，
          自得優先受償，原告主張其不得參與分配或無優先受償權利，均無理由，
          應予駁卻回。
  （五）從而，原告提起本件分配表異議之訴，主張建號四一九一五建物賣得價金一
        百四十三萬元，不應為被告士林區農會抵押權效力所及，被告士林區農會分
        配所得之三千五百一十六萬三千六百三十二元，應扣除一百四十三萬元，扣
        除之金額應分配予原告部分，為有理由，應予准許，其餘部分，為無理由，
        應予駁回。
三、本件事證已臻明確，兩造其餘攻擊防禦方法及舉證，核與判決無影響，毋庸一一
    論列，並此敘明。
四、訴訟費用負擔之依據：民事訴訟法第七十九條。
中　　　華　　　民　　　國　　九十三　　年　　　五　　　月　　三十一　　日
                                        臺灣士林地方法院民事第一庭
                                            法      官  陳靜芬
右為正本係照原本作成。
如對本判決上訴須於判決送達後廿日內向本院提出上訴狀。
中　　　華　　　民　　　國　　九十三　　年　　　六　　　月　　　四　　　日
                                            法院書記官  陳秀蘭
